臺灣高等法院民事判決　　　　　　　　 96年度上易字第292號
上　訴　人　錦星綢線廠有限公司
　　　　　　　　　　　統一編號：00000000號
法定代理人　丙○○
被上訴人　　甲○○
　　　　　　乙○○
前列二人共同
訴訟代理人　錢裕國律師
複代理人　　王一翰律師
上列當事人間返還借款事件，上訴人對於中華民國96年 1月23日
臺灣板橋地方法院95年度訴字第2540號第一審判決提起上訴，經
本院於96年6月6日言詞辯論終結，並判決如下：
    主    文
上訴駁回。
第二審訴訟費用由上訴人負擔。
    事實及理由
一、上訴人起訴主張：
  (一)上訴人於民國80年11月30日借予被上訴人張鴻州新臺幣（下
    同）25萬元，由張鴻州自行提領現金。另被上訴人甲○○分
    別於80年12月3日、同月4日、同月31日向上訴人借用10萬元
    、18萬元、10萬元，共計38萬元，此乃上訴人欲對印尼投資
    金額之一小部分，答應先借予被上訴人週轉使用，惟被上訴
    人迄未清償，爰依借款返還請求權之法律關係，請求被上訴
    人如數返還。
  (二)被上訴人 2人係夫妻關係，若無借款之事實，何以甲○○會
    在80年12月10日還款6,237元，80年12月11日還款16,447 元
    ，80年12月24日還款21,300元，合計還款43,984元，請法院
    向銀行查明甲○○有無將上述金額匯入上訴人之帳戶。
  (三)上訴聲明：
    1.原判決廢棄。
    2.上開廢棄部分，被上訴人乙○○、甲○○應分別給付上訴
      人250,000元、336,016元，及均自起訴狀繕本送達翌日起
      至清償日止，按年息5%計算之利息。
二、被上訴人則以：
  (一)兩造間並無借貸關係，上訴人僅提出取款憑條，即謂兩造於
    相隔迄今10餘年之久前存在借貸關係，其請求自為無理。實
    則本件被上訴人乙○○與上訴人法定代理人丙○○為兄弟關
    係，2 人與其兄長張鴻音共同參與投資成立上訴人公司，因
    張鴻音具有公務人員身分，故將所投資之股份登記在其子張
    義忠、張儷曄名下，上訴人自67年間起即由丙○○擔任負責
    人，其後被上訴人乙○○亦加入經營、管理，該公司股東分
    別為丙○○、張登榮、葉秀卿（2 人分別為丙○○之子、妻
    ）、張儷曄、張義忠，丙○○於台灣板橋地方法院89年度訴
    字第1895號案件中自承公司印章係渠保管，嗣雙方於81年 1
    月以後拆夥，然上訴人為雙方投資嫌隙，竟隨意提出雙方前
    合資之支出提款單據，而無端稱被上訴人向其借款，上訴人
    之請求洵屬無據。上訴人提出提款憑條為證據，但提領現金
    之原因甚多，買賣、贈與、清償、代物清償皆有可能，上訴
    人未能證明兩造間存有借貸關係之合意，上訴人請求被上訴
    人返還借款，於法無據等語資為抗辯。
  (二)答辯聲明：上訴駁回。
三、兩造不爭之事實：
  上訴人提出上訴人設於彰化商業銀行新莊分行活期存款帳戶80
  年11月30日提領25萬元、同年12月3日、4日、31日分別提領10
  萬元、18萬元、10萬元之提款憑條影本4紙為證（見原審卷第
  7頁至第10頁），被上訴人對其真正未見爭執，堪信為真。
四、兩造爭點之論述：
  被上訴人否認向上訴人借款，抗辯上訴人公司係被上訴人張鴻
  州與上訴人法定代理人丙○○兄弟所合資設立，上開提款單據
  係上訴人公司之支出單據，非被上訴人之借款；而上訴人則主
  張如無借款，何以甲○○會匯款入上訴人公司還款，足證有借
  款之事實。則本件之爭執點為兩造間是否存有借貸關係？
  (一)按「稱消費借貸者，謂當事人一方移轉金錢或其他代替物之
    所有權於他方，而約定他方以種類、品質、數量相同之物返
    還之契約。」民法第474條第1項定有明文。當事人主張有金
    錢借貸關係存在，須就其發生所須具備之特別要件即金錢之
    交付及借貸意思表示互相一致負舉證之責任，若僅證明有金
    錢之交付，未證明借貸意思表示互相一致者，尚不能認為有
    金錢借貸關係存在。（最高法院81年度台上字第2372號裁判
    參照）。次按當事人主張有利於己之事實者，就其事實有舉
    證之責任，民事訴訟法第 277條定有明文。又按民事訴訟如
    係由原告主張權利者，應先由原告負舉證之責，若原告先不
    能舉證，以證實自己主張之事實為真實，則被告就其抗辯事
    實即令不能舉證，或其所舉證據尚有疵累，亦應駁回原告之
    請求（最高法院17年上字第917號判例參照）。
  (二)上訴人主張被上訴人乙○○於80年11月30日向上訴人借款25
    萬元，另甲○○分別於同年12月3日、4日、31日向上訴人借
    用10萬元、18萬元、10萬元，共計38萬元等情，為被上訴人
    所否認。上訴人固提出提款憑條影本4紙為證，然前開4 紙
    提款憑條上均記載提現等字樣，而提領現金之原因甚多，可
    能出於借貸，惟亦可能出於買賣、贈與、清償、代物清償，
    不一而足，尚難僅以提款憑條影本4紙，即認兩造間確有借
    貸關係，上訴人既未舉證證明兩造就前開4筆款項之提領，
    已有成立借貸關係之合意，故上訴人請求被上訴人乙○○、
    甲○○分別返還借款，尚屬無據。提領現款之原因可能出於
    買賣、贈與、清償、代物清償，不一而足，則匯款之原因亦
    同。上訴人請求法院向銀行調閱被上訴人甲○○匯款至上訴
    人公司帳戶之資料，證明甲○○係清償借款。縱有匯款亦不
    能證明係返還借款，上訴人欲以甲○○匯款43,984元證明甲
    ○○向上訴人借款38萬元，顯無可採，本院自無調閱上開資
    料之必要。
五、綜上所述，上訴人未能證明兩造間存有借貸關係，其本於消
    費借貸之法律關係請求被上訴人返還借款及遲延利息，為無
    理由，應予駁回。是則原審駁回上訴人之請求，於法並無不
    合。上訴意旨指摘原判決不當，求予廢棄改判，為無理由，
    應予駁回。
六、本件事證已臻明確，兩造其餘攻擊防禦方法，經審酌後，或
    與本件無涉，或與判決結果不生影響，毋庸一一論列。
七、據上論結，本件上訴為無理由，依民事訴訟法第449條第1項
    、第78條，判決如主文。
中　　華　　民　　國　　96　　年　　6 　　月　　20　　日
                    民事第二庭
                        審判長法　官  吳謙仁
                              法　官  丁蓓蓓
                              法　官  蘇瑞華
正本係照原本作成。
不得上訴。
中　　華　　民　　國　　96　　年　　6 　　月　　21　　日
                              書記官  賴以真
